【裁判字號】    97,易,460
【裁判日期】    971111
【裁判案由】    詐欺等
【裁判全文】
臺灣宜蘭地方法院刑事判決               97年度易字第460號
公  訴  人  臺灣宜蘭地方法院檢察署檢察官
被      告  丁○○
上列被告因詐欺等案件，經檢察官提起公訴（96年度偵字第2063號）
，本院判決如下：
    主  文
丁○○幫助犯恐嚇取財罪，處有期徒刑捌月，減為有期徒刑肆月
。又共同意圖為自己不法之所有，以詐術使人將本人之物交付，
未遂，處有期徒刑陸月。應執行有期徒刑捌月。
    犯 罪 事 實
一、丁○○預見無故收集他人存摺、帳戶使用者，將可能藉此收
    集之存摺、帳戶，自行或轉由他人遂行財產上詐欺及恐嚇取
    財犯罪之目的，竟仍基於容認該結果發生亦不違背其本意之
    不確定幫助詐欺及恐嚇取財之犯意，將其於民國94年5月31
    日在臺灣中小企業銀行宜蘭分行開立帳號00000000000號帳
    戶之提款卡、密碼等相關資料，於95年11月20日前之某日交
    給不詳之詐騙集團成員（以下簡稱A詐騙集團），幫助A詐騙
    集團成員間共同意圖為自己不法之所有，基於詐欺及恐嚇取
    財之犯意聯絡：
    1.於95年11月20日上午12時許，由A詐騙集團成員撥打電話
      給甲○，向甲○詐稱並恐嚇伊兒子在他們手上云云，致使
      甲○陷於錯誤，恐其兒子生命、身體安全受威脅，遂依其
      指示，於同日下午2時07分許，在臺灣中小企業銀行忠孝
      分行存款新臺幣（下同）8萬元至丁○○前開帳戶內，另
      於同日下午3時29分許，匯款43萬元至不詳之人（另由檢
      察官偵查中）所開立之中華郵政帳號00000000000000號帳
      戶內，又於同日下午4時51分匯款10萬元至前開不詳之人
      所開立之中華郵政帳號00000000000000號帳戶內，並於匯
      款後旋遭A詐騙集團成員提領一空而詐欺、恐嚇取財得逞
      。
    2.於95年11月21日上午10時40分許，由A詐騙集團成員撥打
      電話給乙○○，向乙○○佯稱並恐嚇伊兒子已遭綁架，要
      伊匯款100萬元云云，經乙○○與詐騙集團成員討價還價
      後，詐騙集團成員仍要乙○○匯款4萬元，乙○○因此陷
      於錯誤，且因此心生畏懼，恐其兒子生命、身體安全受威
      脅，遂依指示，於同日11時30分許，在臺北縣新莊市○○○路34號後港郵局匯款2萬元至丁○○前開帳戶，復於同
      日12時50分許，在新莊市○○○路26號聯邦銀行匯款2萬
      元至丁○○前開帳戶內，惟因前開帳戶於95年11月20日甲○遭詐騙、恐嚇取財匯款後已列為警示帳戶而無法匯入而
      詐欺、恐嚇取財未遂。
二、緣謝宗吾（所涉幫助詐欺罪部分，業據不起訴處分確定）預
    見無故收集他人存摺、帳戶使用者，將可能藉此收集之存摺
    、帳戶，自行或轉由他人遂行財產上詐欺犯罪之目的，竟仍
    基於容認該結果發生亦不違背其本意之不確定幫助詐欺之犯
    意，於96年6月22日前某日，將其於96年6月20日於國泰世華
    銀行忠孝分行開立之帳號000000000000號帳戶存摺、提款卡
    、密碼、印章等交給不詳之詐騙集團成員（以下簡稱B詐騙
    集團），B詐騙集團成員即共同意圖自己不法之所有，由B詐
    騙集團成員於96年6月22日上午10時許打電話給丙○○○，
    詐騙稱伊個人資料外洩遭冒用，要伊將帳戶內之存款領出匯
    到國家安全監管帳戶內，丙○○○因此陷於錯誤，而依其指
    示，於同日13時30分許，至臺北市○○○路○段289號第一商
    業銀行延吉分行匯款100萬元至鄭德龍（所涉詐欺犯行部分
    ，另由檢察官偵查中）於第一商業銀行開立之帳號00000000
    000號帳戶內，又於同日15時30分許，至臺北市○○○路293
    號國泰世華商業銀行忠孝分行匯款667,900元至謝宗吾前開
    銀行帳戶內。丁○○與涂建國（通緝中）及涂建國所屬之B
    詐騙集團成員間共同意圖為自己不法之所有，並基於詐欺之
    犯意聯絡，由B詐騙集團成員於前開時間、地點打電話詐騙
    丙○○○匯款至謝宗吾前開銀行帳戶後，即由涂建國於96年
    6月22日晚間23時20分許，在宜蘭市中國信託商業銀行隔壁
    附近小吃店，將謝宗吾之前開銀行帳戶存摺交給丁○○，以
    2,000元之代價，要丁○○持至國泰世華銀行補摺，查明遭
    詐騙之丙○○○有無匯款進來，以便為進一步之提款及詐騙
    行為，於96年6月23日上午9時許，丁○○持謝宗吾前開銀行
    帳戶存摺至宜蘭縣宜蘭市○○路○段172號國泰世華銀行宜蘭
    分行補摺時，因該帳戶已通報為警示帳戶，為警當場查獲，
    並扣得謝宗吾前開銀行帳戶存摺1本。
三、案經乙○○訴由宜蘭縣政府警察局宜蘭分局報告台灣宜蘭地
    方法院檢察署檢察官偵查起訴。
    理  由
壹、證據能力
    按被告以外之人於審判外之言詞或書面陳述，除法律有規定
    者外，不得作為證據；又被告以外之人於審判外之陳述，雖
    不符合同法第159 條之1 至第159 條之4 之規定，但經當事
    人於審判程序同意作為證據，法院審酌該言詞陳述或書面陳
    述作成時之情況，認為適當者，亦得為證據。當事人、代理
    人或辯護人於法院調查證據時，知有第159 條第1 項不得為
    證據之情形，而未於言詞辯論終結前聲明異議者，視為有前
    項之同意，刑事訴訟法第159條第1項及第159條之5分別定有
    明文。查被害人甲○、乙○○、蔣胡同玉及證人戊○○於警
    詢時所為之陳述，雖屬被告以外之人於審判外之陳述，復未
    於審理期日到院接受交互詰問，惟當事人於本院準備程序及
    審判期日中均表示無意見而不予爭執，且迄至言詞辯論終結
    前亦未再聲明異議，本院審酌上開證據資料製作時之情況，
    尚無違法不當之瑕疵，亦認為以之作為證據應屬適當，依刑
    事訴訟法第159條之5規定，認前揭證據資料均有證據能力，
    合先敘明。
貳、實體認定部分：
一、訊據被告丁○○固坦承有開立上開帳戶及受涂建國之指示持
    謝宗吾前開銀行帳戶存摺至宜蘭縣宜蘭市○○路○段172號國
    泰世華銀行宜蘭分行補摺時，為警當場查獲之事實，惟矢口
    否認上開幫助詐欺及恐嚇取財與共同詐欺之犯行，辯稱：伊
    所開立之中小企銀宜蘭分行存摺還在伊身上，提款卡是在機
    車置物箱內被偷，裡面有一本小筆記本是記提款卡密碼，持
    謝宗吾之國泰世華銀行存摺去補摺，是涂建國要給伊二千元
    代價託伊代為前往補摺，伊並未將中小企銀宜蘭分行提款卡
    交予詐騙集團，亦不知伊帳戶被作為詐騙工具，另伊僅係受
    涂建國之託為前往補摺，並未參與該詐騙集團之詐騙行為云
    云。
二、惟查：
    1.被害人甲○於前揭時、地遭A詐騙集團詐欺及恐嚇取財，
      因而存款八萬元至被告丁○○前開帳戶之事實，業據被害
      人甲○於警詢指訴綦詳，且有臺灣中小企業銀行存款憑條
      影本1紙在卷可稽。
    2.被害人乙○○於前揭時、地遭A詐騙集團詐欺及恐嚇取財
      ，因而2次匯款2萬元、2萬元，共計匯款4萬元至被告丁○○前開帳戶之事實，業據告訴人乙○○於警詢及偵查中指
      訴綦詳，且有郵政跨行匯款申請書、聯邦銀行匯款通知單
      各1紙在卷可稽。
    3.被害人蔣胡同玉於前揭時、地遭B詐騙集團詐欺，因而存
      款667, 900元至謝宗吾前開帳戶之事實，業據被害人丙○○○於警詢時指訴綦詳，且有國泰世華商業銀行活期（儲
      蓄）存款存入憑條、現金支出傳票影本在卷可稽。
    4.被告前開銀行帳戶於94年5月31日開戶至甲○、乙○○遭
      詐騙集團成員詐欺、恐嚇取財而匯款至被告前開銀行帳戶
      內，並無遺失、申請補發、更印、換領提款卡之紀錄，業
      據臺灣中小企業銀行宜蘭分行承辦人黃順德於偵查中證述
      綦詳（參見96年度偵字第2063號卷第69頁）。被告若真遭
      竊或遺失，豈有不報警並向銀行辦理掛失，以保障個人權
      益之理。被告置於車牌號碼JG9-852機車置物箱內之行照1
      張，固於96年1月中旬，在宜蘭縣宜蘭市○○路○段與農權
      路口，遭戊○○（所涉竊盜犯行部分，業經台灣宜蘭地方
      法院檢察署檢察官以96年度偵字第1281號為職權不起訴處
      分確定）所竊取，業經戊○○於警詢、偵查中及本院審理
      中結證明確（見96年度偵字第2063號卷第48至50頁、61頁
      ，本院卷第33至34頁筆錄），且有台灣宜蘭地方法院檢察
      署檢察官不起訴處分書存卷可參，惟證人戊○○於偵查中
      及本院審理中並結證稱：伊在機車置物箱內僅竊取機車行
      照1張，沒有其他提款卡、存摺等其他財物（參見上開卷
      頁筆錄），參以被告丁○○於警詢中亦稱：伊僅有機車行
      照遭竊，沒有其他財物遭竊等語（見96年度偵字第2063
      號卷第52頁）。足證被告丁○○置於機車置物箱內之財物
      遭竊係發生在甲○、乙○○遭詐騙、恐嚇取財匯款至其前
      開帳戶之後，且其提款卡亦未遭竊等情，應堪認定，被告
      辯稱伊該帳戶之提款卡遺失遭竊云云，顯不足採信。
三、次查：詐騙集團為避免員警自帳戶來源回溯追查出真正身分
    ，乃以他人帳戶供作詐得款項出入之帳戶，此為詐騙集團正
    犯需利用他人帳戶之原因，相應於此，詐騙集團正犯亦會擔
    心如使用他人帳戶，因帳戶持有人非自己，則詐得款項將遭
    不知情之帳戶持有人提領，或不知情帳戶持有人逕自掛失以
    凍結帳戶之使用，甚或知情之帳戶持有人以辦理補發存摺、
    變更印鑑、密碼之方式，將帳戶內存款提領一空，致其費盡
    周章所詐得之款項化為烏有。則詐騙集團正犯為所使用之帳
    戶，必須為其所能控制之帳戶，始能確保詐得款項。申言之
    ，詐欺正犯絕不可能使用他人遺失存摺、印鑑、密碼之帳戶
    供作詐得款項匯入之帳戶，以免除遭真正帳戶持有人提領或
    掛失之風險。是本件自可排除系爭帳戶之存摺、提款卡、印
    章、密碼等物係在違反被告意願下喪失占有（如遺失、遭竊
    或遭搶等）之可能。再者，提供帳戶予詐騙集團正犯使用之
    人，亦會疑慮帳戶餘額會遭詐騙集團正犯提領，故所提供之
    帳戶或為新開立之帳戶，或為甚少使用且帳戶餘額甚低之帳
    戶。觀諸本件被告之前開帳戶之客戶歷史交易清單可知，系
    爭帳戶於94年12月8日提領200元後，帳戶餘額僅有88元，95
    年11月20日被害人甲○存入8萬元後，同日即遭跨行分次提
    領一空，有被告上開帳戶查詢客戶資料附卷可憑（參見96
    偵2063卷第13頁），此與提供帳戶與詐騙集團正犯使用之人
    ，係提供帳戶餘額甚少者之行徑相當。亦徵本案實情當係被
    告基於幫助犯意，提供系爭帳戶予詐騙集團正犯使用，應堪
    認定。
四、按金融機構接受客戶申請一般存款帳戶之現況，絕大多數不
    須任何條件，亦無須任何費用，即任何人均可辦理金融帳戶
    存摺使用，如無特殊理由，實無借用他人存摺使用之必要；
    而金融存摺事關存款人個人財產權益之保障，倘有不明之金
    錢來源，甚而攸關個人法律上之責任，其專有性甚高，除非
    本人、與本人具有信賴關係或其他特殊原因，難認有何流通
    使用之可能，一般人均有妥為保管防阻他人任意使用之認識
    ；縱使特殊情況偶有交付他人使用之需，亦必然深入瞭解用
    途及合理性後，再行提供以使用，方符常情。且該等專有物
    品如落入不明人士手中，而未加以闡明正常用途，極易被利
    用為與財產有關之犯罪工具，此為吾人依一般生活認知所易
    於體察之常識。又有犯罪意圖者，非有正當理由，竟徵求他
    人之帳戶，則客觀上可預見其目的，係供為某筆資金之存入
    ，後再行領出之用，且該筆資金之存入及提領過程係有意隱
    瞞其流程或避免行為人身分曝光之用意，一般人本於一般認
    知能力均甚易於瞭解。而一般詐欺集團即常以向不特定人收
    購或租用金融帳戶存摺之方法而從事如同本案之詐欺犯罪模
    式，報章、雜誌、電視亦常有報導。查被告為成年人，明知
    存摺、提款卡等有關個人財產、身分之物品，倘淪落於不明
    人士手中，極易被利用為與財產有關之犯罪工具，竟願將其
    提款卡及密碼等物交付予與其身分上不具密切關係之人，顯
    然對於該帳戶將作為不法使用，有所認知，是雖卷內事證並
    無積極證據證明被告知悉該詐騙集團正犯將如何犯罪，而無
    法於本件認定被告就犯罪事實一部分有與該詐欺集團實施詐
    欺及恐嚇取財犯行之共同犯意聯絡，惟被告既對金融帳戶交
    付他人使用，可能遭持以從事財產犯罪有所認知，其有幫助
    他人犯詐欺及恐嚇取財罪之不確定犯罪故意甚明。
五、另涂建國以2,000元之代價，請被告持謝宗吾前開銀行帳戶
    至國泰世華銀行宜蘭分行補摺之事實，業據被告坦承不諱。
    惟補摺之事，一般人均可輕易為之，涂建國以2,000元之代
    價請被告為之，已與常情有違，顯有不法之意圖；況被告自
    承涂建國係在中國信託銀行宜蘭分行旁邊的小吃店將謝宗吾
    之存摺交給伊持至隔壁國泰世華銀行宜蘭分行補摺，則既係
    在隔壁之國泰世華銀行宜蘭分行即可補摺，涂建國何需多此
    一舉耗費2000元之高價委請被告前往補摺，被告所稱明顯違
    背經驗法則及論理法則，要無足取，足徵被告應明知且有參
    與涂建國所屬詐騙集團詐欺之犯意，始會持該謝宗吾之存摺
    前往補褶查詢詐欺款項是否匯入，應堪認定，是被告辯稱伊
    不知情云云，亦不可採。
七、此外，復有臺灣中小企業銀行宜蘭分行96年6月5日宜字第27
    1號函及該函所附之開戶申請基本資料、交易明細、被告領
    回失竊機車行照贓物認領保管單存卷可稽（見96年度偵字第
    2063號卷第12至14頁、53頁、），並有謝宗吾前開銀行帳戶
    存摺1本扣案可資佐證，被告犯行應均堪認定。
八、論罪科刑之判斷
  1.按刑法第346條第1項之恐嚇取財罪，與同法第339條第1項之
    詐欺取財罪，二者之區，在於前者係施用使人心生畏怖之恐
    嚇手段，使被害人心生畏懼，明知不應交付財物而交付，後
    者則係施用詐術手段，使人陷於錯誤，誤信為應交付財物而
    交付。惟上開之恐嚇手段，常以虛偽之事實為內容，故有時
    亦不免含有詐欺之性質，倘含有詐欺性之恐嚇取財行為，足
    使人心生畏懼時，自應僅論以高度之恐嚇取取財罪，無再適
    用詐欺取財之餘地。（最高法院84年度台上字第1993號判決
    意旨參照）就犯罪事實一部分，核被告所為係犯刑法第30條
    第1項、第346條第1項之幫助恐嚇取財罪。詐騙集團以虛偽
    之詐欺事實，施用詐欺性之恐嚇取財行為，參照前揭說明，
    應僅論以高度之恐嚇取財罪，公訴人認被告亦成立幫助詐欺
    取財罪，容有誤會。又被告係一幫助行為，幫助Ａ詐騙集團
    對被害人甲○及乙○○施用詐騙性之恐嚇取財行為（乙○○
    部分係恐嚇取財未遂），係一行為觸犯幫助恐嚇取財既遂罪
    及幫助恐嚇取財未遂罪，應從一重之幫助恐嚇取財既遂罪之
    一罪處斷。被告係幫助他人犯罪，應依刑法第30條第2項之
    規定，按正犯之刑減輕之。就犯罪事實二部分，核被告所為
    係犯刑法第339條第3項、第1項之詐欺取財未遂罪，並應依
    刑法第25條第2項之規定，減輕其刑，被告就所犯此部分之
    罪，與涂建國所屬之詐騙集團有犯意聯絡及行為分擔，應為
    共同正犯。又被告就所犯上開二罪名間，犯意各別，罪名互
    異，應予分論併罰。
  2.爰審酌被告提供帳戶供詐騙集團詐騙恐嚇他人財物，危害社
    會安全，增加被害人尋求救濟之困難，並使犯罪之追查趨於
    複雜，及共同參與詐騙集團詐欺他人財物之犯罪動機、目的
    、手段、對被害人及社會所生之危害及其犯罪後否認犯行，
    飾詞卸責，態度不佳等一切情狀，分別量處如主文所示之刑
    。又被告就犯罪事實一部分，係於96年4月24日以前犯罪，
    符合中華民國96年罪犯減刑條例第2條第1項第3款減刑之規
    定，爰依法減其刑期二分之一，並定其應執行之刑。
  3.至扣案之謝宗吾國泰世華銀行汐止分行活期儲蓄存簿一本，
    並非被告所有，復無法證明係屬與被告共同犯罪之共犯所有
    之物，爰不併予宣告沒收。另扣案之遠傳ＳＩＭ卡一張，亦
    無法證明係被告所有且供犯罪所用之物，亦不予宣告沒收，
    亦予敘明。
據上論斷，應依刑事訴訟法第299條第1項前段，刑法第28條、第
339條第1項、第3項、第346條第1項、第25條、第30條第1項前段
、第2項、第55條、第51條第5款，刑法施行法第1條之1第1項、
第2項前段，中華民國九十六年罪犯減刑條例第2條第1項第3款、
第7條、第11條，判決如主文。
本案經檢察官劉憲英到庭執行職務。
中    華    民    國    97    年    11    月    11    日
                  刑事第二庭審判長法  官  黃永勝
                                  法  官  鄭貽馨
                                  法  官  楊坤樵
以上正本證明與原本無異。
如不服本判決應於收受本判決後10日內向本院提出上訴書狀，並
應敘述具體理由。若未敘述理由者，應於上訴期間屆滿後20日內
向本院補提理由書狀(均須按他造當事人之人數附繕本)。
                                  書記官  陳淑宜
中    華    民    國    97    年    11    月    11    日
附錄本案論罪科刑法條全文：
中華民國刑法第339條
意圖為自己或第三人不法之所有，以詐術使人將本人或第三人之
物交付者，處5年以下有期徒刑、拘役或科或併科1千元以下罰金
。
以前項方法得財產上不法之利益或使第三人得之者，亦同。
前二項之未遂犯罰之。
中華民國刑法第346條
意圖為自己或第三人不法之所有，以恐嚇使人將本人或第三人之
物交付者，處6月以上5年以下有期徒刑，得併科1千元以下罰金
。
以前項方法得財產上不法之利益，或使第三人得之者，亦同。
前二項之未遂犯罰之。


司法院資訊處製作；財團法人民間司法改革基金會備份。
